最　高　行　政　法　院　判　決　　　　　　　　　九十一年度判字第一九二八號
　　上　訴　人　乙○○
　　被 上訴 人　高雄縣政府
　　代　表　人　甲○○
右當事人間因水土保持法事件，上訴人對於中華民國九十年九月十一日高雄高等行政
法院九十年度訴字第一四五二號判決，提起上訴，本院判決如左：
　　主  文
上訴駁回。
上訴審訴訟費用由上訴人負擔。
　　理  由
本件上訴人於原審起訴主張：系爭土地之擋土牆係於八十二、三年間為方便耕種而施
設，並非八十八年間所作，且系爭土地現仍種植農作物，被上訴人未查明清楚，遽認
上訴人違反水土保持法之規定，於法顯有未合。次查八十八年六、七月間豪雨成災，
損害產業道路，上訴人深恐擋土牆會發生倒塌意外，乃於八十八年七月二十三日僱請
怪手緊急處理，將擋土牆邊土壤挖到後面，再加以整平，而當時事出突然，情況緊急
，為避免生命財產急迫之危險，核與民法第一百五十條第一項所規定緊急避難行為相
符，況高雄縣大社鄉長陳宏源基於安全考量，亦同意上訴人之處理方式，且被上訴人
亦肯認上訴人之行為乃因情況緊急，為防止土石流及維護生命財產安全所為，則上訴
人自無違規可言，被上訴人遽以上訴人違反水土保持法之規定裁處六萬元罰鍰，並令
立即停工，限期改正，顯非適法等情，求為判決訴願決定及原處分關於裁處六萬元罰
鍰，並令立即停工，限期改正部分均撤銷之判決。
被上訴人則以：上訴人在實施緊急處理之前，即在前列地號施設擋土牆，並堆積土石
經整地成一台地，現場所拍攝照片可以證實。又被上訴人對上訴人科處罰鍰系針對上
訴人在實施緊急處理之前，未依法申請許可即擅自「堆積土石」，違反水土保持法第
十三條規定而予以處罰，而非針對其「實施緊急處理」乙節所作處分。是上訴人既未
依法申請許可，擅自於前列地號山坡地堆積土石，明顯違反水土保持法第十三條之規
定，被上訴人對其違規行為，依同法第三十三條第一項第二款規定裁處科罰，應無違
誤等語，資為抗辯。
原審斟酌全辯論意旨及調查證據之結果，以：按「公、私有土地之經營或使用，依本
法應實施水土保持處理與維護者，該土地之經營人、使用人或所有人，為本法所稱之
水土保持義務人。」、「下列地區之治理或經營、使用行為應經調查規畫，依水土保
持技術規範實施水土保持之處理與維護：．．．：三、探礦、採礦、鑿井、採取土石
或設置有關附屬設施。．．．：五、於山坡地或森林區內開發建築用地或設置公園、
墳墓、遊憩用地、運動場地或軍事訓練場、堆積土石、處理廢棄物或其他開挖整地。
」、「第八條第一項第三款至第四款之開發、經營或使用行為，．．：其水土保持義
務人應先擬具水土保持計畫，送請主管機關核定，．．．」、「第八條第一項第五款
之開發、經營或使用行為，其水土保持義務人應先擬具水土保持計畫，送請主管機關
核定，．．．：其水土保持計畫未經主管機關核可前，各目的事業主管機關不得逕行
核發開發或利用之許可．．．」、「未依第十二條至第十四條規定之一擬具水土保持
計畫送主管機關核定而擅自開發者，除依第三十三條規定按次分別處罰外，主管機關
應令其停工，得沒入其設施及所使用之機具，強制拆除及清除其工作物，所需費用，
由經營人、使用人或所有人負擔，並自第一次處罰之日起兩年內，暫停該地之開發申
請。．．．」、「有下列情形之一者，處新台幣六萬元以上三十萬元以下罰鍰．．．
：二、違反第十二條至第十四條規定之一，未先擬具水土保持計畫或未依核定計畫實
施水土保持之處理與維護者，或違反第二十三條規定，未在規定期限內改正或實施仍
不合水土保持技術規範者。前項各款情形之一，經繼續限期改正而不改正者或實施仍
不合水土保持技術規範者，按次分別處罰，至改正為止。．．．」分別為水土保持法
第四條、第八條第一項、第十二條第一項、第十三條第一項、第二十三條第二項、第
三十三條所明定。本件系爭擋土牆係上訴人未擬具水土保持計畫書送主管機關核定許
可所施作之事實，為上訴人所不爭執，並有會勘紀錄、照片四幀附於原處分卷可稽，
違章事實洵堪認定。上訴人未經申請許可即逕行施作擋土牆，堆積土石，改變地形地
貌之事實關係，仍屬繼續進行，並未終結，縱其違法行為係於八十二、三年間所施設
，然該行為所造成之違法事實關係於八十八年為被上訴人查獲時仍屬繼續存在，為達
行政管制之目的，自有裁處之必要。又本件被上訴人所為科罰，係因上訴人未先擬具
水土保持計畫，送請主管機關核定，即擅於前揭地號私有山坡地施設擋土牆，堆積土
石，即有前開法條規定之適用。從而，被上訴人以其違反水土保持法第十三條之規定
，依同法第三十三條第一項第二款規定裁處科罰，並令立即停工，限期改正，並無不
合。訴願決定予以維持，核無違誤等由，因將原決定及原處分均予維持，駁回上訴人
之訴，核無違誤。上訴論旨，仍執前詞，並主張：高雄縣大社鄉公所承辦人員係在上
訴人於八十八年七月二十三日實施緊急處理時前來阻止並拍照，故其所拍攝者為土壤
（土方），並非土石，且非施設擋土牆時所拍攝，核與擋土牆施設無關。又被上訴人
於八十八年八月十八日至現場勘查時，並未會同上訴人，其認定上訴人在實施緊急處
理之前，即在系爭地號施設擋土牆，並堆積土石，完全不是事實。原審未察遽認上訴
人施設擋土牆，堆積土石，已有認事不憑證據之違法，是原判決違背法令云云。查本
件系爭擋土牆係上訴人未擬具水土保持計畫書送主管機關核定許可所施作之事實，為
上訴人所不爭執，有原審九十年八月十五日準備程序筆錄、同年九月四日言詞辯論筆
錄附原審卷，並有會勘紀錄、照片四幀附於原處分卷可稽，原判決據以認定違章事實
，並無認事不憑證據之違法，上訴論旨，指摘原判決違誤，求予廢棄，難認有理由，
應予駁回。
據上論結，本件上訴為無理由，爰依行政訴訟法第二百五十五條第一項、第九十八條
第三項前段，判決如主文。
中　　華　　民　　國　　九十一　　　年　　　十　　　　月　　二十四　　　日
                    最 高 行 政 法 院  第 二 庭
                                審 判 長 法  官　　　陳　石　獅
                                         法  官      吳  錦  龍
                                         法  官　　　彭　鳳　至
                                         法  官　　　高　啟　燦
                                         法  官　　　黃　合　文
右  正  本  證  明  與  原  本  無  異
　　　　　　　　　　　　　　　　　　　　 法院書記官　王  福  瀛
中　　華　　民　　國　　九十一　　　年　　　十　　　　月　　　三十　　　日
